【裁判字號】    91,上易,860
【裁判日期】    900612
【裁判案由】    侵占
【裁判全文】
臺灣高等法院刑事判決                            九十一年度上易字第八六０號
    上  訴  人
    即  被  告  乙○○
    指定辯護人  本院甲○辯護人
右上訴人，因侵占案件，不服臺灣臺北地方法院，九十年度易字第一五七０號，中華
民國九十一年三月六日第一審判決（起訴案號：臺灣臺北地方法院檢察署八十九年偵
字第二三五三二號）提起上訴，本院判決如左：
    主    文
原判決撤銷。
乙○○無罪。
    理    由
一、公訴意旨略以：被告乙○○原於戊○○所經營之龍相電子股份有限公司（下稱龍
    相公司）及莊龍雄所經營之龍瞻國際股份有限公司（下稱龍瞻公司）擔任財會副
    總經理，負責該二家公司之財務及會計業務，詎竟意圖為自己不法之所有，於民
    國八十九年七月三十一日擅自離職時，將龍相、龍瞻公司八十九年七月份費用單
    據及會計傳票一批、龍相公司財簽一份、公司簡介、公司轉投資弘一廠房鑑價及
    建照影本、龍瞻公司財簽二份、公司產品機密報價表、公司持有之統一健康世界
    會員資料表等物，據為己有，嗣經告訴人催索，均避不見面。因認被告涉有刑法
    第三百三十六條第二項之業務侵占罪嫌等語。
二、按犯罪事實，應依證據認定之，無證據不得推定其犯罪事實，刑事訴訟第一百五
    十四條定有明文。又事實之認定，應憑證據，如未能發現相當證據，或證據不足
    以證明，自不能以推測或擬制之方法，以為裁判基礎，最高法院四十年台上字第
    八六號著有判例。再認定犯罪事實所憑之證據，雖不以直接證據為限，間接證據
    亦包括在內，然而無論直接或間接證據，其為訴訟上之證明須於通常一般人均不
    致有所懷疑，而得確信其為真實之程度，始得據為有罪之認定，倘其證明尚未達
    此一程度，而有合理之懷疑存在時，事實審法院復已就其心證上理由予以闡述，
    敘明其如何無從為有罪之確信，因而為無罪之判決，尚不得任意指為違法，最高
    法院七十六年度台上字第四九八號亦著有判例。
三、訊據被告乙○○堅不承有侵占犯行，辯稱伊是龍瞻公司財務副總經理，龍相不是
    ，會計傳票、單據等非伊保管云云，本件公訴人起訴被告涉嫌業務侵占，無非以
    告訴人之指訴及證人即龍瞻、龍相公司會計丁○○之證述為論據，惟查：
  (一)按刑法上業務侵占罪，除行為基於業務關係，將持有之物，易持有為所有之主觀
    意思要件外，客觀上尚須有侵占之客體始能成立。本件公訴人起訴被告持有龍瞻
    龍相公司八十九年七月份費用單據及會計傳票一批，並未敘明費用及傳票之細目
    ，經質之告訴人代表人戊○○「（被告乙○○侵占何物？）八十九年七月十五日
    入公司以後至離職時的會計傳票」「（什麼傳票？）收支傳票都被拿走，細目不
    知道．．．．」等語（本院九十一年四月二十六日訊問筆錄），其所指訴被侵占
    之客體尚有不明，有無告訴人所指之物存在，即非無疑。
  (二)次查被告既為龍瞻、龍相公司財務副總經理，據告訴人代表人戊○○所陳其為財
    務會計主管，屬下尚有財務、會計小姐（原審卷第六０頁），而證人即會計丁○○於本院則證實乙○○為其主管，「要付款的收支傳票開好後，要交給被告乙○○簽名審核，完了之後收支傳票還是會回來給我保管」等情無異（本院九十一年
    四月二十六日訊問筆錄），倘若無訛，則保管憑證、傳票等，當為承辦會計業務
    之丁○○，非會計主管之被告乙○○，此部分之持有關係是有先予釐清之必要。
  (三)其次，再審究會計丁○○於離職時究竟有無將其持有之會計憑證傳票等物移交予
    被告。此由告訴人代表人戊○○對證人丁○○直接詰問「任職半個月，離職時傳
    票交給誰？」證人丁○○答稱「我離職時，有將鑰匙交給丙○○。發票、傳票是
    訂好的放在我自己的桌上」等語（見同上筆錄），從而被告並未實際持有告訴人
    所指被侵占之物，甚為明確。雖證人丁○○前此亦曾表示傳票等物是放被告桌上
    ，即便如是，被告既未在丁○○離職單上簽章擬准離職並親自收受移交，自亦無
    所謂持有，況丁○○並未辦妥離職手續，亦經證人即上開公司負責人事之丙○○
    證述明確（本院九十一年五月十日訊問筆錄），益見被告並無因業務或職務上關
    係持有前開會計憑證。再者，證人丁○○於原審曾證述「三十一日晚上七點多我
    們約在永和ＳＯＧＯ見面，他（指被告）說他也要離職，他當時說有一些公司影
    印的資料在他手，沒提到傳票的事情」等語（原審卷第六０頁），於此證人聽聞
    被告所言，係屬傳聞，並不足以證明被告另持有公司財簽、報價表、會員資料等
    物。況證人丁○○於本院更明白指陳「被告乙○○只說有資料沒有提到傳票」「
    所謂資料是我的借資單．．．．」等語（本院九十一年四月二十六日訊問筆錄）
    ，顯與告訴人所指訴被告所侵占之龍相公司財簽、公司簡介、公司轉投資弘一廠
    房鑑價及建照影本、龍瞻公司財簽，公司產品機密報價表，公司持有之統一健康
    世界會員資料表等，係屬兩事，告訴人之指述尚嫌無據。
四、至告訴人代表人戊○○於本院尚質疑被告於離職時未將丁○○借資單、款單繳
    回公司，認此亦有侵占之嫌，惟據證人丁○○所陳「．．．．因為我要離職時怕
    公司不給付薪資，但是借資單並沒有通過，所以我就寫了款單．．．．」「是
    我等借資單沒有通過時，我再寫款單，要留著做憑證」「借資單我沒有拿回來
    ，我就開了款單交給被告乙○○，希望薪資下來時，被告乙○○能夠款給我
    」等情甚詳（見同上筆錄），是被告所持有之丁○○借資單及款單乃受丁○○
    所委託，且秉持其意留做憑證，自不生侵占之問題，併予敘明。
五、此外復查無其他積極證據足以證明被告有何業務侵占犯行，不能僅憑告訴人片面
    指訴，遽認被告犯罪，原審失察，為被告論罪科刑，尚有未合，被告上訴意旨否
    認犯罪並指摘原判決不當，為有理由，應由本院將原判決撤銷，為被告無罪之諭
    知。
據上論結、應依刑事訴訟法第三百六十九條第一項前段、第三百六十四條、第三百零
一條第一項，判決如主文。
本案經檢察官呂光華到庭執行職務。
中    華    民    國    九十      年      六        月        十二      日
                            臺灣高等法院刑事第十九庭
                                審判長法  官  許  國  宏
                                      法  官  林  勤  純
                                      法  官  洪  光  燦
右正本證明與原本無異。
不得上訴。
                                      書記官  陳  玉  嬋
中    華    民    國      九十    年      六        月        十四      日


司法院資訊處製作；財團法人民間司法改革基金會備份。
